【裁判字號】    98,訴,373
【裁判日期】    980526
【裁判案由】    塗銷抵押權登記
【裁判全文】
臺灣士林地方法院民事判決               98年度訴字第373號
    原      告  甲○○
    訴訟代理人  朱柏璁律師
    被      告  聯邦商業銀行股份有限公司
    法定代理人  乙○○
    訴訟代理人  丙○○
上列當事人間請求塗銷抵押權登記事件，本院於民國98年5 月13
日言詞辯論終結，判決如下：
    主  文
原告之訴駁回
訴訟費用由原告負擔。
    事實及理由
一、原告主張：訴外人潘麗環因向被告聯邦商業銀行股份有限公
    司貸款購屋，前於民國94年12月16日，以其所有坐落於臺北
    縣汐止市○○段906 地號土地及其上建號8365號即門牌號碼
    為臺北縣汐止市○○路83之4 號7 樓之建物（以下簡稱系爭
    房地），為被告設定新臺幣（下同）3,800,000 元之最高限
    額抵押權（以下簡稱系爭最高限額抵押權），存續期間自同
    日起至124 年12月15日止。嗣潘麗環於97年10月28日將系爭
    房地所有權讓與原告，並於同年11月5 日辦妥所有權移轉登
    記，且上揭貸款債務之連帶保證人潘淑華雖已於98年1 月23
    日清償該債務完畢。惟原告要求被告出具抵押權塗銷同意書
    時，詎被告竟以系爭最高限額抵押權之擔保範圍及於潘麗環
    為訴外人迦南營造有限公司積欠被告之本金363,049 元及自
    97年8 月15日起之利息、違約金暨該行墊付之訴訟費用等債
    務所提供擔保的連帶保證債務（以下簡稱系爭債務），拒絕
    出具同意書辦理塗銷。因系爭最高限額抵押權之擔保範圍依
    法並未及於系爭債務，被告未同意塗銷之行為即對原告關於
    系爭房地的所有權造成妨害，惟屢經催索，被告均置之不理
    。為此，爰依民法第767 條中段所有權妨害除去請求權，聲
    明請求：被告應將系爭最高限額抵押權設定予以塗銷。
二、被告則以：系爭最高限額抵押權之權利存續期間為94年12月
    16日起至124 年12月15日止，潘麗環在該期間內對於被告現
    在及將來所生之債務，應均在系爭最高限額抵押權擔保範圍
    內，是系爭債務亦應由系爭最高限額抵押權所擔保，在系爭
    債務未消滅前，原告應不得請求被告塗銷系爭最高限額抵押
    權等語，資為抗辯。並聲明：駁回原告之訴。
三、本院得心證之理由：本件原告主張潘麗環關於系爭房地所積
    欠之貸款債務業已由保證人潘淑華所清償，且被告仍以潘麗
    環尚存有系爭債務為由，拒絕塗銷系爭最高限額抵押權等情
    ，為兩造所不爭執，並經原告提出系爭房地登記謄本、代償
    證明書、通知函等件在卷足佐，堪可認定，因此本件之爭點
    在於：系爭債務是否屬系爭最高限額抵押權所擔保之範圍。
    茲分述如下：
 1、抵押權所擔保之債權，其種類及範圍，屬於抵押權之內容，
    依法應經登記，始生物權之效力，惟關於最高限額抵押權所
    擔保之債權，如未於土地登記簿一一記載，在目前可以其聲
    請登記時提出之最高限額抵押權設定契約書，視為登記簿之
    附件，在該契約書上記載之該抵押權所擔保之債權，均認為
    抵押權效力之所及，最高法院84年度台上字第1967號著有判
    例。準此，雖於登記簿上並未將所擔保的債權為登記，但只
    要登記簿內所附係最高限額抵押權設定契約書，其所記載範
    圍內的債權，均應為抵押權效力所及，此係遷就於過去地政
    實務並未嚴予要求將所擔保之債權的種類及範圍均詳為登記
    的現實，避免當事人因此發生失權的後果，所不得不擴大採
    認的見解（謝在全著，民法物權論（中），民國九十三年八
    月版，第428 頁參照）。是於民國96年3 月20日所修正，同
    年9 月28日施行之新增條文民法第881 條之1 第1 項固對於
    最高限額抵押權定義為：「稱最高限額抵押權者，謂債務人
    或第三人提供其不動產為擔保，就債權人對債務人一定範圍
    內之不特定債權，在最高限額內設定之抵押權」，同規定第
    2 項復就最高限額抵押權所擔保的債權限制為：「最高限額
    抵押權所擔保之債權，以由一定法律關係所生之債權或基於
    票據所生之權利為限」，而民法物權編施行法第17條規定：
    「修正之民法第八百八十一條之一至第八百八十一條之十七
    之規定，除第八百八十一條之一第二項、第八百八十一條之
    四第二項、第八百八十一條之七之規定外，於民法物權編修
    正施行前設定之最高限額抵押權，亦適用之」，即民法第88
    1 條第1 第1 項仍溯及適用於修正施行前的最高限額抵押權
    。換言之，為遷就修正施行前地政登記實務，對於修正施行
    前業已登記為最高限額抵押權但未明確記載受擔保債權的種
    類及範圍者，應仍有前揭判例意旨之適用，即登記簿內最高
    限額抵押權設定契約書所載可得確定的債權範圍均應為抵押
    權效力所及。
 2、經查：關於系爭最高限額抵押權所擔保的債權範圍，依卷附
    該抵押權設定契約書「申請登記以外之約定事項」欄所載「
    1.交付利息日期及方法：依照各個債務分別規定之；2.設定
    原因：借款以及其他債務之擔保；3.其他詳如附約「其他約
    定事項」之約定。又依設定契約書所附其他約定事項第1 條
    第2 款記載為「本抵押權設定契約書之擔保物提供人（即義
    務人）所提供之抵押物以新臺幣佰捌拾萬元為限，設定最
    高限額抵押權，擔保範圍包括但不限於義務人、債務人對權
    利人（即抵押權人）聯邦商業銀行股份有限公司（以下簡稱
    貴行）現在（包括過去所負現在尚未清償）及將來所負之借
    款、票據、保證、開發國內外信用狀或其他授信及違約金、
    損害賠償等一定法律關係所發生之一切債務及相關墊款費用
    。」等語。因此系爭最高限額抵押權之擔保範圍固未具體載
    明，但依設定契約書及「其他約定事項」之記載，凡於系爭
    抵押權設定時尚未清償及設定後未來對於被告所生有關保證
    之債務，應均在擔保範圍內。本件系爭最高限額抵押權原設
    定義務人潘麗環固由其連帶保證人潘淑華清償貸款債務，但
    潘麗環另於系爭最高限額抵押權設定後之95年初另對被告積
    欠系爭債務，有原告所提出被告債權管理部北區催收中心函
    在卷足稽，為兩造所不爭執，則依上揭意旨及上開設定契約
    書之記載，系爭債務亦屬系爭最高限額抵押權擔保之範圍，
    在系爭債務未清償且抵押權設定期間屆至前，系爭最高限額
    抵押權當無消滅之理。嗣系爭房地由原告因受讓而取得所有
    權，依民法第867 條規定：「不動產所有人設定抵押權後，
    得將不動產讓與他人。但其抵押權不因此而受影響」，系爭
    房地上之系爭最高限額抵押權自不受影響，原告自不得以所
    有權受有妨害為由請求被告塗銷系爭最高限額抵押權。
四、綜上所述，系爭債務仍屬系爭最高限額抵押權擔保範圍，且
    系爭最高限額抵押權仍為擔保設定期間屆至前可能發生所約
    定種類之債權而繼續存在。從而，原告依民法第767 條中段
    規定，請求被告塗銷系爭最高限額抵押權登記，洵屬無據，
    應予駁回。
五、原告之訴既經駁回，其所為假執行之聲請，亦失所附麗，應
    併予駁回。
六、本件事證已臻明確，兩造其餘攻擊防禦方法與判決之結果不
    生影響，爰不另贅論，併此敘明。
七、據上論結，本件原告之訴為無理由，依民事訴訟法第78條，
    判決如主文。
中    華    民    國    98    年    5     月    26    日
                  民事第二庭  法  官  古振暉
以上正本證明與原本無異。
如對本判決上訴，應於判決送達後20日內向本院提出上訴狀。
中    華    民    國    98    年    6     月    4     日
                              書記官  楊錫芬


司法院資訊處製作；財團法人民間司法改革基金會備份。
